【裁判字號】    95,續,2
【裁判日期】    950912
【裁判案由】    繼續審判
【裁判全文】
臺灣新竹地方法院民事判決                 95年度續字第2號
原      告  新竹國際商業銀行股份有限公司
（即相對人）
法定代理人  戊○○
訴訟代理人  丁○○
            甲○○
被      告  丙○○
（即聲請人）
法定代理人  乙○○
訴訟代理人
            白德孚律師
上列當事人間返還消費借貸款事件，前經兩造於民國86年3月26
日成立訴訟上和解（本院86年度訴字第135號），嗣經本院撤銷
上列當事人間訴訟上和解並繼續審判，本院於民國95年9月12日
言詞辯論終結，判決如下：
    主      文
原告之訴駁回。
訴訟費用由原告負擔。
    事實及理由
一、原告主張：
（一）緣訴外人弘捷企業股份有限公司（下稱弘捷公司）邀同訴
      外人潘金星、潘正峰、潘錦裕、宋張雙妹及被告丙○○為
      其連帶保證人，於民國（下同）85年1月12日向原告借款
      新台幣（下同）200萬元（因本件借款有信用保證基金保
      證，故放款帳號拆為二筆），並簽有借據及借款約定條款
      各1件。借款期間自85年1月12日起至89年1月12日止，借
      款人應按期於每月12日繳納本息一次，若逾期一次即視為
      全部到期，應將所欠借款一次清償，利息按年息百分之11
      點5按月計付，逾期6個月以內按上開利率百分之10，逾期
      超過6個月以上另按上開利率百分之20加付違約金。
（二）詎借款人弘捷公司僅將借款本息分別還至85年7月12日及8
      5年8月12日，其分別自85年8月12日及85年9月12日起即未
      依約繳款，迄今已逾期一次以上，依借款約定條款第3條
      約定，其債務應視為全部到期，惟屢經催討，迄今尚餘
      1,737,504元及利息、違約金未為支付，為此爰依消費借
      貸及連帶保證之法律關係提起本件訴訟等語，並聲明：被
      告應給付原告1,737,504元及其中1,225,004元，自85年7
      月13日起至清償日止，按年息百分之11.5計算之利息，暨
      自85年8月13日起至清償日止，逾期6個月以內，按上開利
      率百分之10，逾期超過6個月以上，按上開利率百分之20
      之違約金；其中512,500元，自85年8月13日起至清償日止
      ，按年息百分之11.5計算之利息，暨自85年9月13日起至
      清償日止，逾期6個月以內，按上開利率百分之10，逾期
      超過6個月以上，按上開利率百分之20計算之違約金。
二、被告則以：
（一）查被告丙○○業於84年8月7日經台灣板橋地方法院宣告為
      禁治產人，由母高林秀擔任監護人，嗣因高林秀於93年12
      月24日死亡，台灣板橋地方法院於94年6月6日指定乙○○
      為監護人。
（二）而被告原為低收入戶，因台北縣政府突然停止補助，始發
      現被犯罪集團利用作為人頭，名下竟有不動產及多筆債務
      ，其中有原告對該筆不動產之假扣押，致無法塗銷不動產
      登記，遂向法律扶助基金會求助，於94年間向台灣台北地
      方法院聲請命原告限期起訴。台灣台北地方法院以94年全
      聲字第1205號裁定命原告限期起訴，被告再聲請撤銷假扣
      押裁定，卻被台灣台北地方法院以95年全聲字第204號裁
      定駁回，始知原告曾提起本件訴訟並已達成訴訟上和解。
      惟被告既未經合法代理，其和解顯然無效。被告係於95年
      4月間接獲上開裁定始知悉有本件訴訟，故知悉和解無效
      原因未逾30日，為此依民事訴訟法第380條第2項規定，請
      求繼續審判等語。並聲明：如主文所示。
三、本院之判斷：
（一）按和解有無效或得撤銷之原因者，當事人得請求繼續審判
      。請求繼續審判，應於30日之不變期間內提起，前項期間
      ，自和解成之時起算，但請求繼續審判之理由知悉在後者
      ，自知悉時起算，民事訴訟法第380條第2項、第3項準用
      同法第500條第1項、第2項定有明文。本件被告丙○○為
      無訴訟能力人，於本院86年訴字第135號訴訟未曾受合法
      代理（詳後述），和解筆錄對未經合法委任之代理人潘錦
      裕為送達亦不生送達效力，故被告於95年4月21日提起本
      件聲請，並未逾上開30日之不變期間，核先敘明。
（二）按禁治產人，無行為能力；無行為能力人之意思表示，無
      效；無行為能力人，由法定代理人代為意思表示，並代受
      意思表示，民法第15條、第75條前段、第76條分別定有明
      文。又能獨立以法律行為負義務者，有訴訟能力，民事訴
      訟法第45條亦有明文。經查本件被告因精神分裂症，自66
      年7月間起，即一直進行門診醫療，惟均未見起色，乃由
      被告之母高林秀及胞妹乙○○向台灣板橋地方法院聲請裁
      定被告為禁治產人，經該院於84年6月30日宣告被告為禁
      治產人，並指定被告之母高林秀為監護人，嗣高林秀於93
      年12月24日去世，台灣板橋地方法院再依被告胞妹乙○○
      之聲請，改定乙○○為被告之監護人等情，業據被告提出
      前開民事裁定二件為證，並經本院調取台灣板橋地方法院
      84年禁字第51號、94年度監字第117號聲請卷核閱屬實，
      復為原告所不爭，自堪信為真實。
（三）次查本件原告於86年2月3日以被告曾於85年1月12日擔任
      訴外人弘捷公司之連帶保證人，向其借款200萬元，嗣因
      弘捷公司未依約還款為由，而對弘捷公司及被告等連帶保
      證人提起訴訟（86年度訴字第135號），惟本件於審理期
      間，被告於86年3月26日以個人名義委任潘錦裕為訴訟代
      理人應訴，並於同日與原告成立訴訟上和解，業經本院調
      取86年訴字第135號全卷詳閱無訛。是姑不論上開委任狀
      之真偽，依上開說明，被告既無訴訟能力，自應由其法定
      代理人高林秀代為或代受訴訟行為，是被告於86年3月26
      日以自己名義所為之委任不生訴訟法上之效力，從而，本
      件被告訴訟代理人潘錦裕與原告所為之和解應屬無效，被
      告聲請繼續審判，即非無據。
（四）再查，原告主張被告於85年1月12日，擔任訴外人弘捷公
      司之連帶保證人，向原告借款200萬元，固據提出借據及
      放款客戶往來明細表各一紙為證，惟前揭契約簽訂時間為
      85年1月12日，是時被告早經法院宣告為禁治產人而不具
      行為能力，如何能與原告簽訂借款契約？是縱認其確曾簽
      訂系爭契約，依上開規定意旨，本件被告既無行為能力，
      其所簽訂之契約亦不具法律上效力，為無效行為，原告依
      無效之契約關係訴請被告連帶返還借款，自非有據。
（五）綜上所述，本件被告為禁治產人而不具行為能力，是縱系
      爭借據為被告所親簽而為弘捷公司之連帶保證人，此連帶
      保證之法律行為亦屬無效。從而，原告本於消費借貸及連
      帶保證之法律關係，訴請被告給付原告1,737,504元及其
      中1,225,004元，自85年7月13日起至清償日止，按年息百
      分之11.5計算之利息，暨自85年8月13日起至清償日止，
      逾期6個月以內，按上開利率百分之10，逾期超過6個月以
      上，按上開利率百分之20之違約金；其中512,500元，自
      85年8月13日起至清償日止，按年息百分之11.5計算之利
      息，暨自85年9月13日起至清償日止，逾期6個月以內，按
      上開利率百分之10，逾期超過6個月以上，按上開利率百
      分之20計算之違約金，為無理由，應予駁回。
據上論結，本件原告之訴為無理由，依民事訴訟法第78條，判決
如主文。
中    華    民    國    95    年    9    月     12    日
                  民事第二庭    法  官  楊明箴
以上正本係照原本作成。
如對本判決上訴，須於判決送達後20日內向本院提出上訴狀。
中    華    民    國    95    年    9    月     12    日
                                書記官  許麗汝


司法院資訊處製作；財團法人民間司法改革基金會備份。
